臺灣士林地方法院民事裁定　　　　　　 100年度監宣字第76號
聲　請　人　楊盛茗
相　對　人　楊祖泉
聲請人聲請監護宣告事件，本院裁定如下：
    主  文
宣告楊祖泉（男、民國○○年○○月○ 日生、國民身分證統一編號：
Ｚ000000000號）為受輔助宣告之人。
選定楊盛茗（男、民國○○年○ 月○○日生、國民身分證統一編號：
Ｚ000000000號）為受輔助宣告之人楊祖泉之輔助人。
聲請程序費用由受輔助宣告之人楊祖泉負擔。
    理  由
一、按對於因精神障礙或其他心智缺陷，致其為意思表示或受意
    思表示，或辨識其意思表示效果之能力，顯有不足者，法院
    得因本人、配偶、四親等內之親屬、最近一年有同居事實之
    其他親屬、檢察官、主管機關或社會福利機構之聲請，為輔
    助之宣告，民法第15條之1 第1 項定有明文。又按法院對於
    監護之聲請，認為未達民法第14條第1 項之程度者，得依民
    法第15條之1 第1 項規定，為輔助之宣告，民法第14條第3
    項亦有明文。另法院對於監護之聲請，認為未達民法第14條
    第1 項之程度，而有輔助宣告之原因者，得依聲請或依職權
    以裁定變更為輔助宣告，民事訴訟法第624 條之3 第1 項規
    定甚明。
二、本件聲請意旨略以：聲請人楊盛茗係相對人楊祖泉之子，相
    對人自民國89年3 月起罹患腦中風，雖延醫診治但不見起色
    ，已達受監護宣告之程度，為此依民法第14條、民事訴訟法
    第597 條規定，聲請准予裁定相對人為受監護宣告之人等語
    ，並提出戶籍謄本、中華民國身心障礙手冊影本、振興醫療
    財團法人振興醫院診斷證明書影本等件為證。
三、本院在鑑定人即臺北市立聯合醫院陽明院區精神科醫師楊逸
    鴻前訊問相對人，審驗相對人之心神狀況。訊問時，相對人
    躺臥病床，插鼻胃管，對本院訊問內容雖無法發出聲音，但
    得以點頭、搖頭、舉手及書寫回應。另據臺北市立聯合醫院
    陽明院區函覆之鑑定意見略以：「綜合楊員之病史、生活史
    及鑑定時臨床所見，楊員自民國97年病後，其認知能力及功
    能已有退化，目前已喪失社會功能及生活功能。復參酌其大
    腦皮質之高等功能有部分障礙，故其臨床診斷為『血管性失
    智症，輕度至中度』，病因為『大腦血管梗塞』。楊員自民
    國97年病後，已喪失社會功能及生活功能，亦喪失個人健康
    照顧能力及社會性與交通能力，對於財經理解及處理已有部
    分障礙，其因心智缺陷致其為意思表示、受意思表示及辨識
    其意思表示效果之能力顯有不足，故推斷楊員符合輔助宣告
    之資格。」等語，有本院100 年6 月2 日筆錄及臺北市立聯
    合醫院100 年6 月14日北市醫陽字第10031328900 號函附之
    精神鑑定報告書在卷可稽，堪認相對人楊祖泉因心智缺陷，
    致其為意思表示、受意思表示或辨識其意思表示效果等能力
    均顯有不足。又本件聲請人原為監護宣告之聲請，惟相對人
    既未達應受監護宣告之程度，即與監護宣告尚屬有間，但因
    相對人之上述能力均顯有不足，仍有受輔助宣告之必要，本
    院爰依聲請以裁定宣告相對人為受輔助宣告之人。
四、按受輔助宣告之人，應置輔助人。法院為輔助之宣告時，應
    依職權就配偶、四親等內之親屬、最近一年有同居事實之其
    他親屬、主管機關、社會福利機構或其他適當之人選定一人
    或數人為輔助人。法院為前項選定前，得命主管機關或社會
    福利機構進行訪視，提出調查報告及建議。輔助之聲請人或
    利害關係人亦得提出相關資料或證據，供法院斟酌。法院選
    定輔助人時，應依受輔助宣告之人之最佳利益，優先考量受
    輔助宣告之人之意見，審酌一切情狀，並注意下列事項：(一)
    受輔助宣告之人之身心狀態與生活及財產狀況。(二)受輔助宣
    告之人與其配偶、子女或其他共同生活之人間之情感狀況。
    (三)輔助人之職業、經歷、意見及其與受輔助宣告之人之利害
    關係。(四)法人為輔助人時，其事業之種類與內容，法人及其
    代表人與受輔助宣告之人之利害關係。民法第1113條之1 第
    1 項、同條第2 項準用第1111條、第1111條之1 分別定有明
    文。
五、本件相對人楊祖泉既經為輔助宣告，已如前述，自應為其選
    定輔助人。本院審酌相對人之配偶、兄弟姐妹已歿，其育有
    2 子即聲請人楊盛茗、利害關係人楊青，相對人現居住養護
    中心，所需費用由其退休俸支出，此業據楊盛茗、楊青陳明
    在卷（見本院100 年7 月25日筆錄）。惟楊青到庭陳稱：伊
    不贊成由聲請人單獨擔任相對人之輔助人，聲請人都沒有與
    伊討論這件事，且趁母親過世時拿走相對人之郵局及銀行存
    摺，伊已對聲請人提出竊盜告訴等語（見本院100 年7 月25
    日筆錄）；聲請人則陳稱楊青之精神不正常，胡亂興訟鬧事
    ，且有猥褻前科，缺乏社會工作及照顧相對人之經驗，目前
    仍仰賴相對人之退休俸為生等語（見100 年7 月25日當庭所
    提陳述狀及100 年8 月22日筆錄）；顯見其二人就輔助人選
    及輔助事宜各有堅持，難以協調，如共同輔助，日後恐爭議
    不斷而影響相對人之照護。本院審酌楊青患有妄想症，有國
    軍北投醫院診斷證明書及中華民國身心障礙手冊影本在卷可
    參，其亦自陳有猥褻前科及精神障礙，現每2 週接受藥物治
    療一次，其專科畢業後20餘年未曾工作，現由聲請人每月自
    相對人之帳戶領出新臺幣（下同）6,000 元作為其生活費等
    語（見本院100 年6 月27日、8 月22日筆錄），則其本身已
    患有精神疾病，需借助藥物治療，且尚需仰賴相對人之退休
    俸扶助其生活，恐無力勝任輔助人之職責；而聲請人為鋼琴
    教師，每月收入約4 、5 萬元，相對人之帳戶目前由其管理
    ，相對人身心障礙手冊所載連絡人亦為聲請人，堪認相對人
    日常生活及照護事宜係由聲請人協助處理，則聲請人擔任輔
    助人應符合相對人之最佳利益，爰裁定如主文第2 項所示。
    末按相對人雖受輔助宣告，然其並不因輔助宣告而喪失行為
    能力，僅於其為民法第15條之2 第1 項各款列舉之法律行為
    時，應經輔助人同意，且參酌民法第1113條之1 第2 項規定
    ，亦未準用同法第1099條、第1099條之1 、第1101及第1103
    條第1 項之規定，顯見受輔助宣告之人之財產，無須由輔助
    人管理，自毋庸宥於準用之規定而指定會同開具財產清冊之
    人，附此敘明。
六、依民事訴訟法第624 條之1 第3 項準用第608 條第1 項規定
    ，裁定如主文。
中    華    民    國   100    年    9     月    29    日
                  家事庭  法  官  陳文通
以上正本證明與原本無異。
如不服本裁定關於選定輔助人部分，應於送達後10日內向本院提
出抗告狀，並繳納抗告費新臺幣1000元；其餘關於輔助宣告之部
分，不得抗告。
中    華    民    國   100    年    10    月    3     日
                          書記官  陳玉瓊